臺灣臺南地方法院民事判決
111年度家財訴字第5號
原      告  甲○○  住○○市○○區○○路000巷00弄00號



訴訟代理人  黃冠偉律師
被      告  乙○○
訴訟代理人  鄭猷耀律師
            陳廷瑋律師
            吳鎧任律師
上列當事人間請求夫妻剩餘財產分配事件，本院於民國111年11
月21日言詞辯論終結，判決如下：
    主      文
一、被告應給付原告新臺幣3,600,000元，及自民國111年11月22
    日起至清償之日止，按週年利率5%計算之利息。
二、訴訟費用由被告負擔。
    事實及理由
壹、程序方面：
　　按訴狀送達後，原告不得將原訴變更或追加他訴，但擴張或
    減縮應受判決事項之聲明者，不在此限，民事訴訟法第255
    條第1項第3款定有明文，此依家事訴訟事件第51條規定為家
    事訴訟事件所準用。查原告基於夫妻剩餘財產差額分配請求
    權，原於起訴時聲明請求：被告應給付原告至少新臺幣（下
    同）2,500,000元，及自本件判決確定之翌日起至清償之日
    止按週年利率5%計算之利息（見本院司家調字卷一第7頁）
    ，嗣於民國111年11月21日變更聲明為：被告應給付原告3,6
    00,000元，及自111年11月22日起至清償之日止按週年利率5
    %計算之利息（見本院家財訴字卷第175頁），經核原告所為
    僅係擴張應受判決事項之聲明，故雖然被告不同意原告為上
    開訴之變更，但揆諸前揭規定，原告所為上開訴之變更於法
    並無不合，應予准許。
貳、實體方面：
一、原告主張：
（一）兩造於94年3月16日結婚，育有未成年子女丙○○、丁○○（
      下合稱未成年子女），婚後未訂定夫妻財產制契約，故應
      適用法定財產制。原告於110年1月28日訴請離婚，兩造於
      110年4月29日經本院調解離婚成立，嗣於110年5月17日就
      未成年子女之親權行使負擔、扶養費、會面交往等事項調
      解成立（調解案號均為110年度司家調字第79號）。
（二）兩造結縭約16年，原告除為被告生養子女、照顧家庭、打
      理其生活起居一切細節外，尚出外工作負擔家計，原告之
      付出，使被告得以無後顧之憂地工作，是被告婚後財產之
      增加亦有原告之貢獻，兩造婚姻關係既已解消，原告自得
      依民法第1030條之1規定請求被告給付夫妻剩餘財產差額
      之半數。
（三）並聲明：被告應給付原告3,600,000元，及自111年11月22
      日起至清償之日止按週年利率5%計算之利息。
二、被告則以：
（一）被告名下如附表二所示之土地及建物（下稱系爭房地），
      於買賣當時係訴外人即被告之母謝素螺借貸1,200,000元
      與被告所購買，有借貸契約及匯款單可稽，此筆1,200,00
      0元借款應列入被告之婚後債務。又系爭房地現仍貸款中
      ，故被告認其價值應少於翰基不動產估價師事務所所鑑定
      之7,867,654元；且原告未曾繳納系爭房地之貸款費用，
      均由被告繳納，原告自不得向被告請求任何款項。
（二）因兩造所生未成年子女現均由被告照顧，且兩造婚姻關係
      存續期間，被告薪資多用於支付相關家庭生活費用、貸款
      等，故請求依民法第1030條之1第2項規定調整或免除原告
      之分配額。　　　
（三）並聲明：原告之訴駁回。
三、兩造不爭執之事實：
（一）兩造於94年3月16日結婚，育有未成年子女2人，婚後未訂
      定夫妻財產制契約，故應適用法定財產制。
（二）原告於110年1月28日起訴離婚，於110年4月29日經本院調
      解離婚成立，嗣於110年5月17日就未成年子女之親權行使
      負擔、扶養費、會面交往等事項調解成立（調解案號均為
      110年度司家調字第79號）。
（三）兩造同意本件婚後財產價值計算基準日為110年1月28日，
      並同意將被告所調取原告於110年5月17日之婚後財產餘額
      均視為110年1月28日之婚後財產餘額，兩造不爭執之婚後
      財產餘額如附表一、二所示，但被告爭執如附表二所示系
      爭房地之價值。
四、得心證之理由：
    本件兩造有爭執之處在於：㈠被告對其母謝素螺是否負有婚
    後債務1,200,000元？㈡被告就系爭房地是否負有房貸債務？
    若有，數額為何？是否應自系爭房地經鑑定之價值中扣除？
    ㈢原告請求被告給付夫妻剩餘財產差額3,600,000元有無理由
    ？茲分述如下：
（一）依被告所提之證據，難以證明被告對其母親謝素螺負有婚
      後債務1,200,000元之事實存在：
    ⒈被告固主張其婚後因購買系爭房屋向其母謝素螺借款1,200
      ,000元，應列入其婚後債務云云，並提出其與謝素螺簽立
      、上載日期為99年2月23日之借據及被告於99年2月25日匯
      款1,000,000元至不動產價金履約保證專戶之匯款證明影
      本各1件為證（見本院家財訴字卷第187至188頁），然被
      告與謝素螺為母子關係，謝素螺本有迴護被告之高度動機
      ，故被告欲取得上開借據，實屬易事，本院尚難僅憑被告
      與謝素螺有簽立借據，即認兩造確有借貸之情事存在；至
      被告所提出之匯款證明，係被告本人匯款至不動產價金履
      約保證專戶之資料，據此亦難以證明被告與謝素螺間確有
      借貸之事實存在。
    ⒉被告雖另聲請通知謝素螺到庭作證，然：
      ⑴按當事人意圖延滯訴訟，或因重大過失，逾時始行提出
        攻擊或防禦方法，有礙訴訟之終結者，法院得駁回之。
        攻擊或防禦方法之意旨不明瞭，經命其敘明而不為必要
        之敘明者，亦同，民事訴訟法第196條第2項定有明文，
        此依家事事件法第51條，為家事訴訟事件所準用。
      ⑵查本院就兩造婚後財產之調查，業於111年9月15日以南
        院武家喜111年度家財訴字第5號函命兩造於文到10日內
        提出，該函業於111年9月19日送達被告，有上開函（稿
        ）及本院送達證書各1件存卷可憑（見本院家財訴字卷
        第79、83頁），本院並早於111年10月31日即已送達註
        明本院將於111年11月21日言詞辯論終結之言詞辯論通
        知書與被告，復有本院送達證書在卷可稽（見本院家財
        訴字卷第159頁），被告遲至111年11月21日本院言詞辯
        論期日方當庭提出上開書證，並當庭聲請調查證據，自
        已逾時提出攻擊或防禦方法，且被告就此逾時提出實有
        重大過失存在，揆諸上開說明，本院自得駁回被告此部
        分調查證據之聲請。何況謝素螺與被告為母子關係，有
        高度迴護被告之可能性，故其證言之憑信性亦不高，是
        本院認就此亦無調查之必要。
    ⒊總此，本院依被告所提之證據，難以證明被告對其母親謝
      素螺負有婚後債務1,200,000元之事實存在，本院自無從
      認被告抗辯有上開婚後債務之事實為真實。
（二）依被告所提證據無法證明其就系爭房地負有房貸債務，且
      即便有此債務，對於系爭房地經鑑定之價值亦無影響：
    ⒈被告於本院進行兩造婚後財產之調查時，並未提及其負有
      房貸債務，直至本院於111年11月21日言詞辯論期日方有
      此部分抗辯，並當庭聲請調查證據（見本院家財訴字卷第
      176頁），基於前述相同理由，應認被告已逾時提出攻擊
      或防禦方法，且被告就此逾時提出實有重大過失存在，本
      院自得駁回被告此部分調查證據之聲請，而被告此部分調
      查證據之聲請既經駁回，其先前又未提出任何證據證明其
      就系爭房地負有房貸債務，本院無此房貸債務之資料，自
      無從將此債務列入被告之婚後債務計算，先予敘明。
    ⒉又即便系爭房地確有房貸債務存在，因該債務僅涉及被告
      是否負有婚後債務而已，對於系爭房地本身之市場價值並
      無影響，故被告抗辯應將系爭房地經鑑定之價值扣除此債
      務金額，自屬無據，被告之婚後財產仍應認其價值如附表
      二所示之7,867,654元。
（三）原告得請求被告給付夫妻剩餘財產差額3,600,000元本息
      ：
    ⒈按民法第1030條之1第1項規定：「法定財產制關係消滅時
      ，夫或妻現存之婚後財產，扣除婚姻關係存續所負債務後
      ，如有剩餘，其雙方剩餘財產之差額，應平均分配。但下
      列財產不在此限：一、因繼承或其他無償取得之財產。二
      、慰撫金」。
    ⒉茲將兩造之剩餘財產價值分述如下：
      ⑴原告之剩餘財產價值：按夫或妻之一方以其婚後財產清
        償其婚前所負債務，或以其婚前財產清償婚姻關係存續
        中所負債務，除已補償者外，於法定財產制關係消滅時
        ，應分別納入現存之婚後財產或婚姻關係存續中所負債
        務計算，民法第1030條之2第1項定有明文。查原告婚前
        所負債務高於其財產，計算後其結婚時負債達280,136
        元如附表一所示，而其於法定財產制關係消滅時之婚後
        財產卻有32,735元，足見原告有以婚後財產清償婚前所
        負債務之情形，依上開說明，自應將該婚前債務納入現
        存之婚後財產計算，計算結果，應認原告婚後財產價值
        為312,871元【計算式：280,136＋32,735＝312,871】。
      ⑵被告之剩餘財產價值則為7,867,654元，業經認定如前。
      ⑶是若無被告所抗辯應依民法第1030條之1第2項規定調整
        或免除原告之分配額之情事存在，原告得向被告請求剩
        餘財產差額3,777,392元【計算式：（7,867,654－312,8
        71）÷2＝3,777,392，小數點以下四捨五入】。
    ⒊被告並未提出符合民法第1030條之1第3項所定應綜合衡酌
      之因素及其具體事證，證明原告對於兩造婚姻生活無貢獻
      或協力，或有其他致平均分配有失公平之情事，本院自無
      從依民法第1030條之1第2項規定請求調整或免除原告之分
      配額：
      ⑴按民法第1030條之1第2項規定：「夫妻之一方對於婚姻
        生活無貢獻或協力，或有其他情事，致平均分配有失公
        平者，法院得調整或免除其分配額」；第3項規定：「
        法院為前項裁判時，應綜合衡酌夫妻婚姻存續期間之家
        事勞動、子女照顧養育、對家庭付出之整體協力狀況、
        共同生活及分居時間之久暫、婚後財產取得時間、雙方
        之經濟能力等因素」。
      ⑵查被告固主張：兩造所生未成年子女現均由被告照顧，
        且兩造婚姻關係存續期間，被告薪資多用於支付相關家
        庭生活費用、貸款等，故請求依民法第1030條之1第2項
        規定調整或免除原告之分配額云云，然僅以被告薪資多
        用於支付相關家庭生活費用、貸款之事實，難認原告就
        兩造婚姻生活無貢獻或協力；而兩造所生未成年子女現
        均由被告照顧，亦與兩造先前之婚姻生活無涉，被告復
        未提出其他具體事證，證明原告對於兩造婚姻生活無貢
        獻或協力，或有其他致平均分配有失公平之情事，本院
        自無從依民法第1030條之1第2項規定調整或免除原告之
        分配額，被告此部分抗辯，自屬無據。而因本院無從依
        民法第1030條之1第2項規定調整或免除原告之分配額，
        故原告得向被告請求剩餘財產差額為3,777,392元，原
        告僅請求被告給付3,600,000元，及自其變更訴之聲明
        之翌日即111年11月22日起至清償日止，按法定利率週
        年利率5%計算之利息，自屬有據。    
五、綜上所述，原告基於民法第1030條之1第1項之規定請求被告
    給付夫妻剩餘財產差額3,600,000元本息，核屬有據，從而
    ，原告請求被告給付3,600,000元，及自111年11月22日起至
    清償日止，按週年利率5%計算之利息，為有理由，應予准許
    。
六、本件事證已明，兩造其餘攻擊防禦方法及所提證據，經斟酌
    後，核與本件之結論，不生影響，爰不一一論列，附此敘明
    。
七、訴訟費用負擔之依據：家事事件法第51條，民事訴訟法第78
    條。
中　　華　　民　　國　　111 　年　　11　　月　　30　　日
                  家事法庭  法  官  游育倫
以上正本係照原本作成。
如對本判決上訴須於判決送達後20日內向本院提出上訴狀(附具
繕本)，並應繳納上訴費用。
中　　華　　民　　國　　111 　年　　11　　月　　30　　日
                            書記官 李鎧安　　　　　　　　　　　　　　　
附表一：原告之婚後財產(單位：新臺幣／元)
編號 項目 94年3月16日 視為110年1月28日 證據 1 元大商業銀行綜合存款（帳號：0000000000000000） 尚未開戶 31,115 家財訴字卷第121、123頁 2 聯邦商業銀行存款 尚未開戶 127 家財訴字卷第127頁 3 中華郵政股份有限公司高雄鼎泰郵局存款（局帳號：0000000-0000000） 1,708  家財訴字卷第131頁 4 中華郵政股份有限公司永康六甲頂郵局存款（局帳號：0000000-0000000）  1,310 家財訴字卷第133頁 5 臺灣銀行安平分行活期儲蓄存款（帳號：000000000000）  183 家財訴字卷第140頁 6 臺灣銀行仁和簡易型分行活期儲蓄存款（帳號：000000000000） 46,183  家財訴字卷第142頁 7 臺灣銀行鳳山分行-長期放款（帳號：000000000000） -328,027  家財訴字卷第142頁 合計  -280,136 32,735  
附表二：被告之婚後財產
項目  94年3月16日 110年1月28日 證據 臺南市○○區○○段000地號土地（權利範圍全部）及其上同段38建號建物（權利範圍全部，門牌號碼：臺南市○○區○○路000巷0號）  Ｘ （房地登記日期均為99年2月26日） 經翰基不動產估價師事務所所鑑定價值為7,867,654元  翰基不動產估價師事務所不動產估價報告書第4頁